臺灣苗栗地方法院民事小額判決　　　　 96年度苗小字第758號
原　　　告　臺灣新光商業銀行股份有限公司
法定代理人　丁○○
訴訟代理人　戊○○
　　　　　　甲○○
　　　　　　己○○
被　　　告　乙○○
訴訟代理人　丙○○
上列當事人間請求清償借款事件，本院於民國96年12月18日言詞
辯論終結，判決如下：
    主  文
被告應給付原告新臺幣柒萬玖仟陸佰元，及自民國九十六年二月
十九日起至清償日止，按年息百分之二十計算之利息。
訴訟費用新臺幣壹仟元由被告負擔。
本判決得為假執行；但被告如以新臺幣柒萬玖仟陸佰元為原告預
供擔保，得免為假執行。
　  理由要領
一、被告經合法通知，未於最後言詞辯論期日到場，核無民事訴
    訟法第386 條所列各款情形之一，爰依原告之聲請，由其一
    造辯論而為判決。
二、原告起訴主張：(一)被告向原告（原誠泰商業銀行股份有限公
    司）辦理消費性商品貸款以支付商品之價款，依貸款契約所
    定，被告向原告申貸新臺幣（下同）139,300 元，約定分35
    期償還，自民國94年11月18日起至97年9 月18日止，每月應
    償還3,980 元，詎被告自96年2 月18日起，即未依約還款，
    帳上本金尚餘79,600元，且因被告遲延付款已逾30日以上，
    依約即喪失期限利益，分期債務視為全部到期，被告應自逾
    期之日起，按年息20％計付遲延利息。(二)被告既簽立消費貸
    款申請表，自應受契約內容之拘束，而前開消費貸款申請表
    已將重要約定事項置於正面之簽名欄上方，方便被告閱覽，
    另將契約條款列於申請表後方，當無誤認為分期買賣契約書
    之可能。又原告徵信人員於收受上開貸款申請表後，曾以電
    話向被告照會，確認其貸款意願、金額及繳款方式，經被告
    確認無誤後，始依約將款項撥付，兩造間之消費借貸契約關
    係應屬有效成立，又被告業已經由上開電話照會之過程，知
    悉向原告貸款之事實及繳款方式，倘有反悔之意，尚可於電
    話中向原告徵信人員表明拒絕，而被告既未加以否認，自不
    得於事後再以未給予合理審閱期間置辯。(三)被告與廠商間之
    買賣糾紛或消費爭議，應由其雙方依買賣關係處理，實與原
    告無涉，且我國民法已就消費借貸立有專章規範，被告援引
    德國立法例加以答辯，並無理由，原告既已將款項依約貸予
    被告，縱使被告已對廠商撤銷或解除買賣契約，亦僅得另行
    訴請返還買賣價金，而不得拒絕清償對原告之消費借貸款項
    。(四)被告與廠商間辦理退貨或解除買賣契約，或簽立債務承
    擔契約等其他協議，原告均不知情，亦無從介入，自不能以
    廠商曾代被告繳納分期借貸款項，即推認原告默許或承認債
    務承擔之事實，為此依消費借貸之法律關係，請求被告償還
    上開借貸款項及遲延利息等語；並聲明如主文第1 項所示。
三、被告則自認其確有在原告所提出之前開消費借貸申請表上親
    自簽名無訛，且對於原告所主張之欠繳金額、遲延還款日期
    及利息計算方式等節並不爭執，惟另辯稱：(一)被告前於94年
    10月間向階梯股份有限公司（下稱階梯公司）購買階梯數位
    學院數位網路教學課程，當時業務員告知如1 次簽約3 年，
    月付3,980 元，即可獲贈電腦及英文套書，被告不疑有他而
    簽訂3 年契約，並當場支付頭期款項，然嗣後發現上開網路
    教學課程內容不足，且經常故障無法上網學習，乃前往階梯
    公司辦理解約，當場歸還獲贈物品，詎料其後竟遭原告催討
    欠款，始知遭階梯公司使用詐術，於買賣契約中夾帶消費貸
    款申請表，而向原告申辦貸款。(二)被告所定買賣契約之相對
    人為階梯公司，不知也不願辦理分期消費貸款，所繳納之頭
    期款亦係交由階梯公司之業務員收受，原告公司未曾與被告
    進行貸款事宜之接觸，足證被告並無貸款之真意，縱有簽定
    消費貸款申請表，亦屬錯誤之意思表示，應得加以撤銷。(三)
    原告與階梯公司存有經濟上之同一性，參諸德國「消費者融
    資法」之立法例及實務見解，被告應得將對階梯公司可主張
    之解除契約等抗辯事由對抗原告，此即所謂抗辯之延伸原則
    。(四)原告所提出之消費貸款申請表法律效力並不等同於消費
    貸款申請書，該申請書上亦僅有被告簽名及階梯公司之發票
    章，並無原告之簽章，兩造契約成立與否實有爭議。況被告
    解約後6 個月之款項，係由階梯公司所繳交，足見縱有借貸
    契約存在，債務亦已由階梯公司承擔，與被告無涉，原告已
    無從請求被告清償款項。(五)原告於審理中所提出之錄音光碟
    ，經被告反覆聆聽，實無法確認是否為被告應答，且上開錄
    音中之對話內容，來電者語氣急促，含混不清，難認被告與
    原告間有辦理消費貸款之真意及意思合致。(六)前開消費貸款
    申請表係屬定型化契約，條款數量繁多，內容複雜，字體微
    小，位置隱蔽，衡情一般消費者均難於短暫時間內完全審閱
    並辨識其內容，階梯公司之業務人員復未給予被告合理之審
    閱期間，被告自得主張該消費貸款申請表不構成兩造契約內
    容等語，並聲明：(一)駁回原告之訴。(二)如受不利判決，願供
    擔保，請准宣告免為假執行。
四、經查：
（一）依原告所提前揭消費貸款申請表所載，其正面第1 行之標
      題業以粗體載明「誠泰銀行消費性貸款申請表」等字樣，
      且將契約重要約定事項置於申請表正面之簽名欄上方，已
      方便被告於簽名之前加以閱覽，其中約定事項第1 點載明
      「申請人同意委由誠泰行銷股份有限公司代為向誠泰商業
      銀行申請貸款，用以支付向特約商（經銷商）購買消費性
      商品之總價款... 」等文字，另於申請表背面記載「誠泰
      銀行消費性貸款約定書」，詳為臚列關於該筆消費貸款之
      借款金額、期數、每期應繳數額及借貸雙方之權利義務事
      項，而被告正值壯年，為自營商號之負責人，並非全無智
      識能力之人，在其簽名之前，自應對其簽署之文件性質稍
      加確認，縱使未經行銷人員再次提醒或說明，亦無誤認上
      開消費性貸款申請表為分期付款買賣契約書之可能。
（二）原告另主張其徵信人員於收受上開貸款申請表後，曾以電
      話向被告照會，確認其貸款意願、金額及繳款方式，經被
      告確認無誤後，始依約將款項撥付，並提出錄音光碟及譯
      文1 份為證（見本院卷第104~106 頁），被告雖陳稱其無
      法確認前開錄音對話內容是否為被告所應答云云，惟按當
      事人對於他造主張之事實，為不知或不記憶之陳述者，應
      否視同自認，由法院審酌情形斷定之；民事訴訟法第280
      條第2 項定有明文；經本院當庭勘驗前開錄音內容，雙方
      對話過程相當流暢自然，且與原告徵信人員對話者對於被
      告之個人基本資料及購買階梯公司教材之過程均能順利回
      答，而被告本人於本院審理過程中，均係委由訴訟代理人
      到庭，從未親自出庭以言詞陳述，致本院尚無從當庭辨識
      其聲音及語調是否與錄音內容相同，又被告並未否認上開
      電話錄音中與原告徵信人員對話者為其本人，僅係表示無
      法完全確認，本院綜合審酌前情，認原告所提前開錄音光
      碟之內容，應係由其徵信人員與被告間之對話無訛。而依
      上述對話過程，原告徵信人員業於電話中表明「我這裡是
      誠泰銀行消費貸款部，跟吳先生確認你有購買階梯的語言
      教材，申辦1 筆消費性商品貸款？（被告答：嗯...） 」
      、「對金額核對一下，分35期每期繳3980？（被告答：是
      。）」、「階梯跟誠泰銀行有合作，提供消費者分期貸款
      購買書籍。」、「最後提醒一下吳先生，誠泰銀行只有提
      供貸款的服務給您，關於教材使用的問題銀行是沒有任何
      保證，跟你說明一下。」、「這是一種分期消費性商品貸
      款。」等語，足認被告確已知悉其當時在申請表上所簽署
      者為消費性貸款契約，並同意該契約之內容，始在前開申
      請表上簽名；況消費借貸契約係屬不要式契約，並非必以
      書面訂立為要件，縱本件消費借貸申請表為階梯公司向被
      告所提出，而非原告人員與被告親自簽訂，然被告既已表
      明同意上開申請表上所訂契約內容，並再次於電話中與原
      告徵信人員以言詞加以確認，則兩造間之消費借貸契約業
      已成立，被告辯稱其並無辦理貸款之真意，及聲稱其係受
      階梯公司使用詐術而申辦貸款，意思表示有所錯誤而得加
      以撤銷云云，均無可採。
（三）兩造間所成立者為金錢消費借貸契約，而被告與訴外人階
      梯公司間所存在者則為商品買賣契約，兩者為不同之獨立
      法律關係，原告既已依約將貸款全數撥付予階梯公司，相
      當於被告向原告借款給付階梯公司全數價金，被告縱已撤
      銷買賣之意思表示或解除該買賣契約，亦只得另行向階梯
      公司依買賣契約之法律關係加以主張，無從拒絕清償對原
      告尚未繳納之分期款項，至於被告所提國外實務見解及立
      法例等內容，目前本國尚未以法律明文做相同之規定，本
      院尚難遽為引用。
（四）再按第三人與債務人訂立契約承擔其債務者，非經債權人
      承認，對於債權人不生效力，民法第301 條定有明文。被
      告辯稱階梯公司已承擔被告對原告之借款債務云云，業為
      原告所否認，而原告立於債權人之地位，只須其各期債權
      均能按時獲得清償，自無庸對於係由何人實際出資加以償
      還乙節加以深究過問，是縱使階梯公司確曾為被告代償部
      分分期款項予原告，然此至多亦僅能證明階梯公司與被告
      間可能存有債務承擔之內部契約，倘未經原告明確予以承
      認，尚不能徒以階梯公司曾代償部分款項之事實，即率而
      推論原告已默示同意由階梯公司承擔被告之債務，此外被
      告亦未另行就原告已承認債務承擔之事實舉證加以證明，
      其此部分所辯亦無可採。
（五）至被告雖又辯稱前開消費貸款申請表係屬定型化契約，條
      款數量繁多，階梯公司之業務人員復未給予被告合理之審
      閱期間，違反消費者保護法之規定，應不能構成契約之內
      容云云，然查：前開申請表正面申請人簽名欄上方業已載
      明「本人對申請表及背面消費性貸款約定書之所有條款，
      已於簽署前經合理天數詳細審閱，且充分理解其內容，並
      同意遵守之」等文字，且前開文字緊鄰於被告簽名上方，
      係獨立於其他約定事項之外而為記載，極易於簽名之前加
      以注意及辨識，被告卻聲稱其雖於該申請表上簽名，但行
      銷人員並未於其簽名前給予合理之審閱期間云云，且未提
      出何種證據方法加以證明，尚難遽信其所辯確屬真實，自
      非可採；又觀諸被告於上開電話錄音中與原告徵信人員所
      為之對答內容，對於其就本件消費借貸契約之申辦原由、
      分期金額及期數等事項，均有清楚之認知，嗣後並已依約
      繳納分期款項達15期，應可推知其在申請表上簽名之前，
      已對契約之主要約定內容有相當程度之瞭解，並非全未審
      閱契約條款且未經過承辦人員予以合理說明，致對契約之
      成立及雙方權義毫無所悉。況且，消費借貸契約並非要式
      契約，不必以書面訂立為其成立或生效之要件，業如前述
      ，縱使被告於簽立申請表之前尚未就各項約款逐一詳為審
      閱，然其後原告徵信人員已再次去電被告，就兩造消費借
      貸關係之借貸金額、期數、各期付款金額等各節逐一加以
      核對，並經被告表示同意且確認無誤，更進一步向被告強
      調原告所提供者僅係消費性商品貸款，就商品部分並無任
      何保證，已對上開消費貸款之性質明白加以告知，均獲得
      被告之承認，則兩造間顯然經由上開電話照會之過程，就
      消費借貸契約各項必要之點達成意思合致，並無因未獲合
      理審閱期間致不能瞭解契約內容之問題，是被告此部分所
      辯，亦非足採。
五、綜上所述，兩造間之消費借貸契約已合法成立生效，且未經
    原告同意由階梯公司承擔本件借款債務，原告既已依約將借
    款給付予階梯公司，被告即不得以其與階梯公司間所存關於
    已終止或解除契約等抗辯事由，拒絕返還本件借款。從而，
    原告依消費借貸之法律關係，請求被告給付如主文所示之金
    額及遲延利息，為有理由，應予准許。
六、本件係依小額訴訟程序而為被告敗訴之判決，依民事訴訟法
    第436 之20規定，本院應依職權宣告假執行；另被告聲明願
    供擔保，請准宣告免為假執行，經核亦無不合，爰酌定相當
    擔保金額准許之。
七、訴訟費用負擔之依據：民事訴訟法第78條。
中　　華　　民　　國　　96　　年　　12　　月　　31　　日
                  簡易庭法　官　邱光吾
以上正本係照原本作成。
如不服本判決，應於判決送達後20日內，以判決違背法令為理由
，向本院提出上訴狀並表明上訴理由，及須按他造當事人之人數
附繕本。
上訴理由應表明：
  一、原判決所違背之法令及其具體內容。
  二、依訴訟資料可認為原判決有違背法令之具體事實。
如未表明上訴理由者，應於上訴後20日內向本院提出上訴理由。
當事人如對本件訴訟內容有所疑義，得聲請閱卷。
                        書記官　葉燕蓉
中　　華　　民　　國　　96　　年　　12　　月　　31　　日
